ACORDAO-COMPLETO-2567710

ACÓRDÃO 2833/2023 ATA 10/2023 - SEGUNDA CÂMARA

VISTOS, relatados e discutidos estes autos de Embargos de Declaração opostos pelo Sr. Josafá Martins de Oliveira contra o Acórdão 7197/2022-TCU-Segunda Câmara, em que este Tribunal apreciou Recurso de Reconsideração interposto pelo responsável contra o Acórdão 18430/2021-TCU-Segunda Câmara, que, no âmbito de Tomada de Contas Especial (TCE) , julgou irregulares as suas contas e aplicou-lhe multa no valor de R$¿25.000,00. 
ACORDAM os Ministros do Tribunal de Contas da União, reunidos em Sessão da Segunda Câmara, diante das razões expostas pelo relator, em:
9.1. conhecer dos Embargos de Declaração opostos pelo Sr. Josafá Martins de Oliveira para no, no mérito, rejeitá-los.
9.2. dar ciência desta deliberação ao embargante e demais interessados.

Embargos de Declaração opostos pelo Sr. Josafá Martins de Oliveira contra o Acórdão 7.197/2022  TCU  2ª Câmara, em que este Tribunal apreciou Recurso de Reconsideração interposto pelo responsável contra o Acórdão 18.430/2021-TCU-2ª Câmara, que, no âmbito de Tomada de Contas Especial (TCE), julgou irregulares as suas contas e aplicou-lhe multa no valor de R$ 25.000,00.

Segunda Câmara

Caixa Econômica Federal.

3. Interessados/Responsáveis/Recorrentes:
3.1. Responsáveis: Aldemira Correia da Silva (XXX.949.323-XX); Antonio Lucio da Silva (XXX.168.753-XX); Associacão Consad-cons Seg AL Des Loc Mac Baturite (CNPJ 07.224.701/0001-53), Basílio Maciel de Lima (CPF XXX.796.123-XX), Josafá Martins de Oliveira (CPF XXX.859.223-XX).
3.2. Recorrente: Josafá Martins de Oliveira (CPF XXX.859.223-XX).

13.1. Ministros presentes: Vital do Rêgo (Presidente), Augusto Nardes, Aroldo Cedraz (Relator) e Antonio Anastasia.
13.2. Ministro-Substituto presente: Marcos Bemquerer Costa.

AROLDO CEDRAZ

Ministro Aroldo Cedraz.

Por meio do Acórdão 7197/2022-TCU-Segunda Câmara (Peça 135) , este Tribunal apreciou Recurso de Reconsideração interposto pelo Sr. Josafá Martins de Oliveira contra o Acórdão 18430/2021-TCU-Segunda Câmara (Peça 92) , que, no âmbito de Tomada de Contas Especial (TCE) , julgou irregulares as suas contas e aplicou-lhe multa no valor de R$ R$¿25.000,00. Na aludida deliberação, a Segunda Câmara conheceu e negou provimento ao recurso.
2.	Irresignado com a deliberação, o responsável opôs Embargos de Declaração (Peça 140) , sendo que, após arguir a tempestividade, o cabimento e requerer os efeitos infringentes, apresentou os seguintes argumentos e fundamentos:
"[...] 2. DA OMISSÃO QUANTO À ANÁLISE DOS PRECEDENTES DO STF QUE ENSEJAM O RECONHECIMENTO DA PRESCRIÇÃO DA PRETENSÃO PUNITIVA. 
No Acórdão ora embargado, este Tribunal alegou que o exame da pretensão punitiva e de ressarcimento deve ser realizado à luz da nova Resolução TCU 344 de 11/10/2022, para tanto disse que: 
De acordo com o art. 4º, I, da norma, o início da contagem do prazo prescricional será contado da data em que as contas deveriam ter sido prestadas, no caso de omissão de prestação de contas. Em relação ao Contrato de Repasse 0277620-41, tem-se que não houve a prestação de contas da primeira parcela (Peça 1) e que o prazo final para referida apresentação findou em 23/11/2017 (30 dias do término da vigência: 24/10/2017- Peça 49; prazo de prestação de contas - Peça 37, p. 5, cláusula 12ª) . Portanto, diante da omissão na prestação de contas (Peça 1) , o termo inicial para a contagem do prazo prescricional é 23/11/2017. 15. Além disso, o art. 5º da referida Resolução prevê causas de interrupção do prazo, que, no caso em exame, ocorreram nos seguintes momentos: a) em 10/12/2019, citação do recorrente promovida por esta Corte (Peça 65) (art. 5º, I, da Resolução) . b) em 9/11/2021, decisão condenatória recorrível prolatada na Sessão da Segunda Câmara (Peça 92) (art. 5º, IV, da Resolução) 
Ocorre que, em sede de Recurso de Reconsideração o Embargante apresentou diversos precedentes do STF aptos a demonstrar que a prescrição da pretensão punitiva do TCU é regulamentada integralmente pela Lei n° 9873/1999.
Diante disso, em que pese este Tribunal alegar que a prescrição deve ser analisada na luz da Resolução TCU 344 de 11/10/2022, sequer houve análise e/ou demonstração dos motivos pelos quais os precedentes do STF estariam superados e/ou não se aplicariam ao presente caso, sendo assim resta evidente que o Acórdão é omisso neste ponto.
3. DO MÉRITO. PRESCRIÇÃO DA PRETENSÃO PUNITIVA. PRECEDENTES DO STF. 
Embora o STF já tenha decidido que as pretensões de aplicar sanções e de determinar o ressarcimento ao erário via Tomada de Contas Especial (TCE) se submetem à prescrição quinquenal, o TCU tem insistido em aplicar o prazo prescricional de dez anos para o exercício da pretensão punitiva - como neste caso.
A prescrição quinquenal da pretensão punitiva é determinada pelo artigo 1º da lei 9.873/994, conforme já decidiu o STF em diversas decisões, em especial por ocasião do julgamento do Mandado de Segurança 32.201/DF, quando a Primeira Turma da Suprema Corte entendeu que "a prescrição da pretensão punitiva do TCU é regulada integralmente pela lei 9.873/99, seja em razão da interpretação correta e da aplicação direta desta lei, seja por analogia" 
Considerando os robustos fundamentos da decisão proferida no MS 32.201/DF, vale à pena a citação de trechos das razões utilizadas pelo Supremo no referido caso:
 (...) A meu ver, a prescrição da pretensão sancionatória do TCU é regulada integralmente pela Lei nº 9.873/1999 - que regulamenta a prescrição relativa à ação punitiva pela Administração Pública Federal, direta e indireta. Essa conclusão está embasada em dois fundamentos.
10. Primeiro fundamento: a Lei nº 9.873/1999, se corretamente interpretada, é diretamente aplicável à ação punitiva do TCU, não se fazendo necessária colmatação de suposta lacuna através de analogia.
11. Esse fundamento decorre do caráter geral da Lei nº 9.783/1999 em matéria de direito administrativo sancionador, sendo sua disciplina aplicável a qualquer ação punitiva da Administração Pública Federal, exceto àqueles âmbitos em que existente uma regulamentação própria. Explico.
12. É verdade que, por um lado, o art. 1º da referida lei alude à ação punitiva "no exercício do poder de polícia" e, por outro lado, a atuação do TCU examinada nestes autos não se qualifica, em sua acepção clássica, como exercício do poder de polícia - o qual se caracteriza apenas pela restrição da liberdade e da propriedade dos particulares em prol do interesse público. De fato, na atividade de controle externo, o TCU fiscaliza a própria atuação estatal em relação a gestores de recursos públicos.
13. Não obstante, já há algum tempo a doutrina tem conferido tratamento específico ao poder sancionador das entidades públicas, diferenciando-o do poder de polícia. Distinguem-se, assim, as limitações impostas com base no poder administrativo de polícia - o qual possui caráter de proteção preventiva de interesses públicos - das punições decorrentes do exercício de um autêntico poder administrativo sancionador, este sim de caráter repressivo. É dizer que o poder de polícia, nesse sentido estrito, não inclui a aplicação de sanções, atividade submetida, consoante compreensão mais recente, ao regramento jurídico próprio e específico do chamado direito administrativo sancionador.
14. Essa linha de pensamento se mostra apropriada na medida em que as sanções administrativas estão sujeitas, em suas linhas gerais, a um regime jurídico único, um verdadeiro estatuto constitucional do poder punitivo estatal, informado por princípios como os da legalidade (CF, art. 5º, II, e 37, caput) ; do devido processo legal (CF, art. 5º, LIV) ; do contraditório e da ampla defesa (CF, art. 5º, LV) ; da segurança jurídica e da irretroatividade (CF, art. 5º, caput, XXXIX e XL) ; da culpabilidade e da pessoalidade da pena (CF, art. 5º, XLV) ; da individualização da sanção (CF, art. 5º, XLVI) ; da razoabilidade e da proporcionalidade (CF, arts. 1º e 5º, LIV) .
15. Portanto, é mais correto dizer, a rigor, que a Lei nº 9.783/1999 regula a ação punitiva da Administração Pública no exercício do poder administrativo sancionador - e não no exercício do poder de polícia, o qual abarca medidas preventivas de proteção de interesses públicos, mas não a aplicação de sanções.
16. Também da interpretação sistemática dos dispositivos da Lei nº 9.783/1999 se extrai sua vocação regulatória geral da prescrição do exercício da competência sancionadora da Administração Pública.
17. O artigo 5º, por exemplo, prevê que "O disposto nesta Lei não se aplica às infrações de natureza funcional e aos processos e procedimentos de natureza tributária". Ora, nem infrações de natureza funcional nem procedimentos de natureza tributária possuem relação com o poder de polícia estatal, de sorte que, se a Lei nº 9.783/1999 se limitasse a regular a prescrição no âmbito do exercício do poder de polícia, esse dispositivo seria absolutamente inócuo.
18. O art. 1º-A, por sua parte, prevê prazo prescricional de cinco anos para a ação de execução da administração pública federal relativa a crédito não tributário, decorrente da aplicação de multa por infração à legislação em vigor. Essa previsão, como se vê, aplica-se a qualquer crédito não tributário decorrente de aplicação de multa, não apenas àqueles constituídos "no exercício do poder de polícia".
19. Finalmente, uma interpretação histórica, segundo a vontade do legislador, confirma a concepção aqui proposta. Lê-se, a propósito, na exposição de motivos (EM 400/MF) da Medida Provisória nº 1708/1998) - que posteriormente, após reedições, viria a ser convertida na Lei nº 9.873/1999 - que a regulamentação proposta "uniformiza a questão da prescrição no âmbito da Administração Pública Federal".
20. A aplicação de multas pelo TCU se insere evidentemente no exercício da competência sancionadora da Administração Pública Federal - como, aliás, já expressamente afirmado pelo STF (RE 190985, Rel. Min. Néri da Silveira) -, de sorte que a prescrição da respectiva pretensão punitiva deve ser regida pela Lei nº 9.783/1999.
21. Portanto, não há necessidade de aplicação analógica da Lei nº 9.873/1999 à ação punitiva do TCU, sendo suficiente para a resolução do caso concreto a sua simples interpretação e aplicação direta.
22. Segundo fundamento: ainda que não fosse diretamente aplicável à ação punitiva do TCU, a Lei nº 9.873/1999 representa a regulamentação mais adequada a ser aplicada por analogia.
23. Sobre este ponto, friso, inicialmente, que, conforme já defendi em estudo acerca do tema, o direito administrativo tem autonomia científica, razão pela qual não há nenhuma razão plausível pela qual se deva suprir a alegada omissão com recurso às normas de direito civil, e não às de direito administrativo.
24. Assim, à falta de norma regulamentadora, o prazo prescricional referencial em matéria de direito administrativo deve ser de cinco anos, como decorrência de um amplo conjunto de normas: Decreto nº 20.910/32, art. 1º; CTN, arts. 168, 173 e 174; Lei nº 6.838/1980, art. 1º; Lei nº 8.112/1990 ("Regime jurídico dos servidores públicos civis federais") , art. 142, I; Lei nº 8.429/1992, art. 23; Lei nº 8.906/1994 (Estatuto da OAB) , art. 43; Lei nº 9.783/1999; Lei nº 12.529/2011 ("Lei antitruste") , art. 46; Lei nº 12.846/2013 ("Lei anticorrupção") , art. 25; entre outros.
25. A larga uniformidade encontrada nas referidas normas a respeito do prazo de cinco anos, entretanto, não se repete quanto a outros aspectos da regulação da prescrição.
26. Assim, por exemplo, quanto ao termo inicial, o prazo para a aplicação da sanção aos servidores públicos civis federais pela prática de infrações funcionais começa a correr "da data em que o fato se tornou conhecido" (Lei nº 8.112/1990, art. 142, p. ún.) ; para os advogados, o prazo para a aplicação de sanção disciplinar se conta "da data da constatação oficial do fato" (Lei nº 8.906/1994, art. 43) ; para os demais profissionais liberais, o prazo prescricional é contado "da data da verificação do fato respectivo" (Lei nº 6.838/1980, art. 1º) . O mesmo se diga em relação às causas interruptivas e suspensivas da prescrição, à previsão de prescrição intercorrente etc.
27. A solução que se afigura mais adequada, a meu ver, não é a criação de um regime híbrido para regular a prescrição da pretensão administrativa sancionadora exercida pelo TCU, mas a aplicação integral da regulação estabelecida pela Lei nº 9.783/1999.
28. Como exposto, essa lei regulamenta, de modo genérico, a prescrição relativa à ação punitiva pela Administração Pública Federal, direta e indireta, "no exercício do poder de polícia". A razão de ser da norma é impedir que as pessoas submetidas ao poder de polícia fiquem eternamente sujeitas à possibilidade de aplicação de sanções administrativas.
29. No caso concreto, examina-se a aplicação de multa pelo TCU àqueles submetidos à sua fiscalização. Também em relação a estas pessoas, o princípio da segurança jurídica impõe a extinção da pretensão punitiva em razão do decurso do tempo. Como já reconhecido pela doutrina há bastante tempo, a alegação de uma suposta "relação de sujeição especial" com a Administração Pública não pode servir de subterfúgio retórico para a violação de direitos fundamentais.
30. Presente o mesmo fundamento jurídico, idêntico deve ser o regime jurídico. Diante da existência de norma de características tão próximas ao caso examinado, não se justificaria, por exemplo, pretender aplicar analogicamente a regulamentação do Decreto nº 20.910/1932, referente ao prazo prescricional das ações movidas contra a Fazenda Pública. (grifamos) .
Em 2020, o STF enfrentou o Tema 899 da Repercussão Geral 4, cujo objeto era a prescritibilidade da pretensão de ressarcimento ao erário fundada em decisão de Tribunal de Contas. No julgamento, definiu-se que deve ser aplicado o prazo quinquenal da lei de Execução Fiscal (lei 6.830/80) à pretensão de ressarcimento ao erário em face de agentes públicos com base em acórdão de Tribunal de Contas. 
Ainda assim, apesar de todo o esforço empenhado pelo Judiciário para uniformizar o entendimento a respeito dos prazos prescricionais, o Acórdão recorrido, data máxima vênia, insiste no entendimento de que a pretensão punitiva prescreveria em dez anos, com base no Código Civil.
A inobservância do entendimento fixado pelo STF pode ser ilustrada pelos fatos que se sucederam ao julgamento do mandado de segurança 35.512/DF, relatado pelo Ministro Ricardo Lewandowski. Naqueles autos, a segurança fora concedida para declarar a ocorrência de prescrição da pretensão punitiva do TCU, em razão do transcurso do prazo de cinco anos previsto no artigo 1º da lei 9.873/1999.
 Em seguida, o TCU entendeu que a prescrição declarada pelo STF atingiria tão somente a aplicação de sanções e determinou a instauração de processo apartado para a imputação de débito em decorrência de supostos danos ao erário.
Diante disso, a parte ajuizou reclamação que veio a ser julgada procedente pelo STF, que concluiu que a instauração de nova tomada de contas especial, destinada a apurar eventual responsabilização por danos ao erário, contrariou inequivocamente a autoridade da decisão proferida no MS 35.512/DF, motivo pelo qual se determinou o trancamento do novo processo relativo aos mesmos fatos já declarados anteriormente como prescritos.
Desta forma, não poderia este Egrégio TCU seguir aplicando nos processos de tomada de contas especial seu entendimento anterior, que já foi afastado pelo Poder Judiciário em inúmeras ações, inclusive pelo STF em sede de repercussão geral.
4. DOS PEDIDOS.
Diante de todo o exposto, requer-se sejam conhecidos e acolhidos os presentes embargos de declaração para o fim de se suprir a omissão apontada, na forma da lei. Requer-se, também, sejam os presentes embargos de declaração decididos à luz dos efeitos infringentes requerido, para o fim de aplicar os precedentes do STF e reconhecer a prescrição da pretensão punitiva.
Nestes termos,
Pede e espera deferimento. [...]".
É o Relatório.

Wilker Macedo Lima (22.542/OAB-CE), representando Josafá Martins de Oliveira.

Procurador Sergio Ricardo Costa Caribé.

EMBARGOS DE DECLARAÇÃO EM RECURSO DE RECONSIDERAÇÃO.TOMADA DE CONTAS ESPECIAL. CONTRATO DE REPASSE. MINISTÉRIO DO DESENVOLVIMENTO AGRÁRIO. EXECUÇÃO DE AÇÕES RELATIVAS AO PROGRAMA PRONAT. OMISSÃO NO DEVER DE PRESTAR CONTAS.NÃO COMPROVAÇÃO DA REGULAR APLICAÇÃO DOS RECURSOS. CITAÇÃO E AUDIÊNCIA. REVELIA DE ALGUNS DOS RESPONSÁVEIS. REJEIÇÃO DAS ALEGAÇÕES DE DEFESA APRESENTADAS. REGULARIDADE COM RESSALVA DAS CONTAS DE PARTE DOS RESPONSÁVEIS E IRREGULARIDADE DAS CONTAS DOS DEMAIS. DÉBITO. MULTA. RECURSO DE RECONSIDERAÇÃO. CONHECIMENTO. AUSÊNCIA DE PRESCRIÇÃO. ARGUMENTOS INAPTOS PARA REFORMAR A DECISÃO ATACADA. NEGATIVA DE PROVIMENTO. CONHECIMENTO DOS EMBARGOS. NÃO PROVIMENTO. COMUNICAÇÕES.

TOMADA DE CONTAS ESPECIAL (TCE)

Secretaria de Recursos (Serur); Unidade de Auditoria Especializada em Tomada de Contas Especial (AudTCE).

Aprecia-se, nesta oportunidade, Embargos de Declaração opostos pelo Sr. Josafá Martins de Oliveira contra o Acórdão 7197/2022-TCU-Segunda Câmara (Peça 135) , em que este Tribunal apreciou Recurso de Reconsideração interposto pelo responsável contra o Acórdão 18430/2021-TCU-Segunda Câmara (Peça 92) , que, no âmbito de Tomada de Contas Especial (TCE) , julgou irregulares as suas contas e aplicou-lhe multa no valor de R$¿25.000,00. Na aludida deliberação, a Segunda Câmara conheceu e negou provimento ao recurso.
2.	Preliminarmente, entendo que os Embargos de Declaração devem ser conhecidos, porquanto atendidos os requisitos gerais dos recursos (art. 34, § 1º, da Lei 8.443/1992) , observando-se a tempestividade, a legitimidade do embargante, o interesse em recorrer e a adequação do documento, além de objetivar corrigir supostas contradições e omissões do Acórdão recorrido, enquadrando-se nas hipóteses do caput do artigo mencionado.
3.	Em breve síntese, o embargante aponta suposta omissão quanto à análise dos precedentes do STF que ensejam o reconhecimento da prescrição da pretensão punitiva. Defende que em sede de Recurso de Reconsideração apresentou diversos precedentes do STF aptos a demonstrar que a prescrição da pretensão punitiva do TCU é regulamentada integralmente pela Lei 9.873/1999.
4.	Afirma que, diante disso, em que pese este Tribunal ter alegado que a prescrição deve ser analisada na luz da Resolução TCU 344 de 11/10/2022, sequer houve análise e/ou demonstração dos motivos pelos quais os precedentes do STF estariam superados e/ou não se aplicariam ao presente caso, sendo assim assegura que resta evidente que o Acórdão é omisso neste ponto.
5.	Alega que embora o STF já tenha decidido que as pretensões de aplicar sanções e de determinar o ressarcimento ao Erário via Tomada de Contas Especial (TCE) se submetem à prescrição quinquenal, o TCU tem insistido em aplicar o prazo prescricional de dez anos para o exercício da pretensão punitiva - como neste caso.
6.	Defende que a prescrição quinquenal da pretensão punitiva é determinada pelo artigo 1º da lei 9.873/1999, conforme já decidiu o STF em diversas decisões, em especial por ocasião do julgamento do Mandado de Segurança 32.201/DF, quando a Primeira Turma da Suprema Corte entendeu que "a prescrição da pretensão punitiva do TCU é regulada integralmente pela Lei 9.873/1999, seja em razão da interpretação correta e da aplicação direta desta lei, seja por analogia" 
7.	Afirma que em 2020, o STF enfrentou o Tema 899 da Repercussão Geral 4, cujo objeto era a prescritibilidade da pretensão de ressarcimento ao Erário fundada em decisão de Tribunal de Contas e que no julgamento, definiu-se que deve ser aplicado o prazo quinquenal da lei de Execução Fiscal (Lei 6.830/80) à pretensão de ressarcimento ao erário em face de agentes públicos com base em acórdão de Tribunal de Contas. Ainda assim, apesar de todo o esforço empenhado pelo Judiciário para uniformizar o entendimento a respeito dos prazos prescricionais, o Acórdão recorrido insiste no entendimento de que a pretensão punitiva prescreveria em dez anos, com base no Código Civil.
8.	Argumenta, ainda, que a inobservância do entendimento fixado pelo STF pode ser ilustrada pelos fatos que se sucederam ao julgamento do mandado de segurança 35.512/DF, relatado pelo Ministro Ricardo Lewandowski. Naqueles autos, a segurança fora concedida para declarar a ocorrência de prescrição da pretensão punitiva do TCU, em razão do transcurso do prazo de cinco anos previsto no artigo 1º da Lei 9.873/1999, sendo que em seguida, o TCU entendeu que a prescrição declarada pelo STF atingiria tão somente a aplicação de sanções e determinou a instauração de processo apartado para a imputação de débito em decorrência de supostos danos ao Erário.
9.	Diante disso, alega ter ajuizado reclamação que veio a ser julgada procedente pelo STF, que concluiu que a instauração de nova TCE, destinada a apurar eventual responsabilização por danos ao Erário, contrariou inequivocamente a autoridade da decisão proferida no MS 35.512/DF, motivo pelo qual se determinou o trancamento do novo processo relativo aos mesmos fatos já declarados anteriormente como prescritos.
10.	Assegura que, desta forma, não poderia este TCU seguir aplicando nos processos de TCE seu entendimento anterior, que já foi afastado pelo Poder Judiciário em inúmeras ações, inclusive pelo STF em sede de repercussão geral.
11.	Ante isso, requer sejam conhecidos e acolhidos os Embargos de Declaração para o fim de se suprir a omissão apontada, na forma da lei. Requer, também, sejam os presentes Embargos de Declaração decididos à luz dos efeitos infringentes requeridos, para o fim de aplicar os precedentes do STF e reconhecer a prescrição da pretensão punitiva.
12.	Inicialmente, cabe registrar que, confrontando as informações constantes no Relatório e no Voto que fundamentam a deliberação recorrida, os argumentos apresentados não são hábeis para caracterizarem as omissões suscitadas pelo responsável no Acórdão combatido, conforme abaixo consignado.
13.	Necessário informar, preliminarmente, que, quando da instrução destes autos pela então Secretaria de Recursos, a deliberação do STF na RE 636.886 (tema de repercussão geral) , que ensejaria a revisão da jurisprudência deste Tribunal, ainda não estava sendo aplicada, pois encontrava-se pendente de apreciação por esta Corte de Contas processo que definiria acerca do preenchimento de lacunas referentes a questões essenciais, como o prazo prescricional, o início da contagem e as hipóteses de interrupção. Ademais, não estava claro quais seriam os processos efetivamente alcançados pela modificação do entendimento. 
14.	Enquanto isso, o Tribunal vinha mantendo a jurisprudência consolidada no sentido de considerar imprescritíveis as ações de ressarcimento ao Erário e, no que tange à pretensão punitiva do TCU, o Acórdão 1441/2016-TCU-Plenário, que uniformizou a jurisprudência acerca dessa questão.
15,	No dia 11/10/2022, foi apreciado por este Tribunal o processo Administrativo que aprovou a Resolução 344/2022, que regulamenta, no âmbito do Tribunal de Contas da União, a prescrição para o exercício das pretensões punitiva e de ressarcimento.
16.	Independentemente dos fatos expostos, nesse caso concreto, a instrução da unidade técnica transcrita no Relatório condutor da deliberação recorrida traz a análise da pretensão punitiva, à luz do art. 205 do Código Civil, bem como a prescrição quinquenal das pretensões punitiva e ressarcitória sob a égide da Lei 9.873/1999, inclusive prescrição intercorrente. No caso em discussão, a unidade técnica especializada havia identificado as seguintes ocorrências, que também se enquadram nas hipóteses estabelecidas na nova norma desta Corte:
	"[...]Da prescrição
5.1.	O recorrente defende a ocorrência da prescrição na presente tomada de contas especial, considerando o transcurso do prazo entre o fato gerador, em 21/12/2009, e a ciência do recorrente da citação em 24/12/2019, contabilizando, assim, mais de dez anos, de maneira a incidir tanto a prescrição decenal, quanto a quinquenal (peça 114, p. 8-15) .
Análise
5.2.	No exame da prescrição, a Serur tem adotado os entendimentos detalhados na peça 131, que contém estudo e pronunciamentos anteriores da secretaria sobre o tema. Nessas manifestações estão desenvolvidas as seguintes premissas, que serão utilizadas no presente exame:
a) ao julgar o RE 636.886, o STF conferiu nova interpretação ao art. 37, § 5º, da Constituição Federal, fixando a tese de que "é prescritível a pretensão de ressarcimento ao erário fundada em decisão de Tribunal de Contas";
b) as pretensões punitiva e de ressarcimento devem observar o mesmo regime na atividade de controle externo, dado o objetivo comum da prescrição, de fixar prazo para o Tribunal de Contas agir, para caracterizar o ilícito, identificar seu autor, dimensionar as consequências da conduta e impor as consequências legais, independentemente de tais consequências terem natureza punitiva ou ressarcitória;
c) até que sobrevenha norma específica, entende-se que a prescrição das pretensões punitiva e de ressarcimento, no processo de controle externo, deve observar o regime da Lei 9.873/1999, na linha dos recentes pronunciamentos do STF a respeito. Assim, sem prejuízo de se realizar o exame da prescrição também segundo o prazo decenal previsto no Código Civil, o critério adotado, na formulação da proposta de encaminhamento, será o da Lei 9.873/1999.
Análise da prescrição segundo os critérios do Acórdão 1441/2016-TCU-Plenáriolenário:
5.3.	No que se refere a¿ pretensão punitiva, o TCU tem tradicionalmente aplicado os critérios definidos no Acórdão 1441/2016-TCU-Plenáriolena¿rio, que, em incidente de uniformização de jurisprudência, orientou-se pela aplicação do Código Civil. Por este acórdão, em linhas gerais, a prescrição subordina-se ao prazo geral de dez anos (CC, art. 205) , contado a partir da data da ocorrência do fato e interrompido pelo ato que ordenar a citação, a audiência ou a oitiva da parte. 
5.4. 	Ademais, conforme precedentes abaixo da jurisprudência selecionada, considera-se como data da ocorrência do fato, nos casos de não comprovação da regular aplicação de recursos repassados mediante convênios ou instrumentos congêneres, a data limite para entrega da prestação de contas final ou a data da efetiva entrega antecipada. 
Nos casos de não comprovação da regular aplicação de recursos repassados mediante convênios ou instrumentos similares, a data limite para entrega da prestação de contas final ou a data da efetiva entrega antecipada assinala o marco inicial da contagem do prazo de prescrição da pretensão punitiva do TCU (Acórdão 2278/2019-TCU-Primeira Câmara, Relator: Augusto Sherman) 
Nos casos de não comprovação da regular aplicação dos recursos repassados mediante convênios ou instrumentos similares, a data limite para entrega da prestação de contas final ou a da efetiva entrega antecipada assinala o marco inicial da contagem do prazo decenal de prescrição da pretensão punitiva do TCU (Acórdão 3749/2018-TCU-Segunda Câmara, Relator: Ana Arraes) 
Nos casos de inexecução do objeto pactuado, a data limite para entrega da prestação de contas final ou a data da efetiva entrega antecipada assinala o marco inicial da contagem do prazo decenal de prescrição da pretensão punitiva do TCU (Acórdão 10145/2017-TCU-Segunda Câmara, Relator: Marcos Bemquerer) 
5.5.	Em relação ao Contrato de Repasse 0277620-41, tem-se que não houve a prestação de contas da primeira parcela (peça 1) e que o prazo final para referida apresentação findou em 23/11/2017 (30 dias do término da vigência: 24/10/2017- peça 49; prazo de prestação de contas - peça 37, p. 5, cláusula 12ª) . Portanto, diante da omissão na prestação de contas (peça 1) , o termo inicial para a contagem do prazo prescricional do Código Civil é a data limite para apresentação das contas, qual seja, 23/11/2017.
5.6.	A aplicação dos critérios citados previamente no item 5.4 ao caso em exame resultou na ausência da prescrição da pretensão punitiva do TCU, uma vez que a data limite para a prestação de contas foi 23/11/2017 e o ato de ordenação da citação ocorreu em 9/12/2019 (peça 59) .  Essa também foi a conclusão do decisum condenatório, conforme o Relatório do Voto condutor do Acórdão condenatório (peça 94, p. 10, item 47) . 
5.7. 	Considerando a premissa de que as pretensões punitiva e de ressarcimento se submetem ao mesmo regime, conclui-se que não ocorreu a prescrição para a aplicação de multa e para a condenação ao ressarcimento, caso fossem adotados, para ambos os fins, os parâmetros definidos no Acórdão 1441/2016-TCU-Plenáriolenário.
Análise da prescrição pelo regime da Lei 9.873/1999 
Termo inicial:
5.8.	A Lei 9.873/1999, art. 1º, parte final, traz previsão expressa a respeito do início da contagem do prazo prescricional, estabelecendo que o marco inicial será contado da data da prática do ato ou, no caso de infração permanente ou continuada, do dia em que tiver cessado.
5.9.	Ocorre que, recentemente, o Plenário da Suprema Corte se manifestou mais uma vez sobre o tema no julgamento da ADI 5509, ao tratar da constitucionalidade do prazo prescricional e decadencial de cinco anos previsto nos arts. 76, § 5o e 78, § 7o da Constituição do Estado do Ceará. Com esteio no princípio da simetria insculpido no art. 75 da Constituição Federal, o relator, Ministro Edson Fachin, definiu alguns parâmetros para fins de avaliação da incidência do prazo prescricional nos processos conduzidos pelas Cortes de Contas.
5.10.	A ADI 5509 foi manejada contra dispositivos da Constituição do Estado do Ceará e de lei ordinária do referido Estado, que fixaram prazo prescricional no processo do tribunal de contas daquela unidade federativa.
5.11.	Todavia, a discussão travada pela Suprema Corte teve por referência o modelo federal, em função do princípio da simetria, expressamente invocado pelo MPF ao propor a ação, e pelo relator ao analisar o tema. Assim, os fundamentos lançados no julgamento da ADI 5509 repercutem inevitavelmente no processo deste Tribunal.
5.12.	Especificamente sobre a lei de regência e as causas interruptivas da prescrição, o relator, Ministro Edson Fachin, reconheceu que o Supremo Tribunal Federal ainda não havia fixado orientação clara a respeito em processo de caráter geral. Ao fazê-lo, na citada ADI, a orientação do relator foi a de aplicar os vários precedentes daquela Corte em casos concretos, que já sinalizavam para a incidência da Lei 9.873/1999, afastando-se a incidência do art. 205 do Código Civil, como evidenciam as seguintes passagens do voto:
a) "A atividade de controle externo equipara-se, para fins de contagem do prazo prescricional, ao poder de polícia do Estado e, como tal, nos termos do art. 1º da Lei 9.873, de 1999, 'Prescreve em cinco anos a ação punitiva da Administração Pública Federal, direta e indireta, no exercício do poder de polícia, objetivando apurar infração à legislação em vigor, contados da data da prática do ato ou, no caso de infração permanente ou continuada, do dia em que tiver cessado'"; e
b) "Pela mesma razão, incidem as causas legais de interrupção da prescrição, conforme previsão constante do art. 2º da referida Lei".
5.13.	Estabelecida a norma de regência do prazo e das causas interruptivas, o Supremo avançou no debate quanto ao termo inicial da prescrição, fixando regras mais detalhadas a respeito. Com esse fim, estabeleceu tratamento específico para as tomadas de contas especiais, distinguindo aquelas decorrentes de repasses sujeitos a prestação de contas específica e as relativas a situações em que os fatos são normalmente trazidos ao conhecimento dos tribunais de contas por meio de denúncias e representações.
5.14.	Nesse sentido, o voto do Ministro Edson Fachin trouxe uma regra geral e algumas hipóteses de aplicação casuística. Como regra geral, ficou estabelecido que "o termo inicial da contagem do prazo deve ser o da entrada do processo de fiscalização no âmbito do Tribunal de Contas, ou dos órgãos que, por lei, são encarregados pelo controle interno".
5.15.	Essa regra geral teve sua aplicação explicitada para algumas situações particulares, a saber:
a) no caso de omissão de prestação de contas: "o dano a ser apurado pela ausência de prestação de contas tem o lapso prescricional iniciado na data em que as contas deveriam ter sido entregues";
b) na hipótese de irregularidades detectadas no exame da prestação de contas: "o procedimento prévio à instauração da tomada de contas ... deve ser encerrado o quanto antes, sendo que as irregularidades que tenham porventura sido nele identificadas somente terão iniciada a fluência do prazo prescricional após a competente comunicação para o órgão de controle interno ou para o Tribunal de Contas"; e
c) em irregularidades constatadas em fiscalizações, denúncias e representações: "Finalmente, deve-se contar o prazo prescricional a partir da data do conhecimento da irregularidade nos casos em que, por iniciativa própria, o Tribunal realiza auditorias ou inspeções, assim como nos casos em que a ele são diretamente levadas as informações necessárias para a instauração de tomada de contas especial".
5.16.	Dessa forma, na análise da prescrição das pretensões ressarcitória e punitiva será considerado o posicionamento, mormente o mais recente, adotado pelo Supremo Tribunal Federal.
5.17.	No caso em exame, houve omissão na prestação de contas (peça 1) .
5.18.	Conforme já explicitado, no julgamento da ADI 5509, da relatoria do Exmo. Ministro Edson Fachin, o Supremo Tribunal Federal, interpretando as normas constitucionais e legais aplicáveis, entendeu que no caso de omissão de prestação de contas: "o dano a ser apurado pela ausência de prestação de contas tem o lapso prescricional iniciado na data em que as contas deveriam ter sido entregues" (grifos acrescidos) .
5.19.	Dessa forma, o marco inicial para a contagem do prazo prescricional a ser considerado por este Tribunal deve ser a data de 23/11/2017, data limite para apresentação das contas (item 5.5 retro) . 
Prazo:
5.20.	A Lei 9.873/1999 apresenta um prazo geral, de cinco anos (art. 1º) e um prazo especial, previsto no art. 1º, § 2º, a saber: "quando o fato objeto da ação punitiva da Administração também constituir crime, a prescrição reger-se-á pelo prazo previsto na lei penal".
5.21.	A irregularidade discutida nos presentes autos, em análise preliminar, não constitui crime, aplicando-se no caso concreto o prazo prescricional quinquenal.
Interrupções por atos inequívocos de apuração dos fatos:
5.22.	No regime da Lei 9.873/1999 a prescrição se interrompe "pela notificação ou citação", "por qualquer ato inequívoco, que importe apuração do fato" ou "pela decisão condenatória recorrível" (art. 2º) . Com esse fundamento, a prescrição foi interrompida:
a) em 10/12/2019, citação do recorrente promovida por esta Corte (peça 65) ;
b) em 9/11/2021, decisão condenatória recorrível prolatada na sessão da Segunda Câmara (peça 92) . 
5.23.	Assim, tendo em vista que o termo inicial da prescrição apurado nestes autos é 23/11/2017 (item 5.19) , depreende-se que transcorreram menos de cinco anos entre esse marco temporal e as datas dos eventos que resultaram na interrupção prescricional.
Da prescrição intercorrente:
5.24.	Nos termos do art. 1º, § 1º, da Lei 9.873/1999, opera-se a prescrição intercorrente se o processo ficar paralisado por mais de três anos, aguardando "julgamento ou despacho".
5.25.	Note-se que há uma correlação entre essa hipótese e as causas de interrupção da prescrição do art. 2º. Com efeito, uma vez interrompida a prescrição por alguma das hipóteses do art. 2º, o processo não pode ficar inativo, sem qualquer inovação processual relevante, por mais de três anos.
5.26.	Trata-se de prazo específico, não se aplicando nem o prazo geral de cinco anos nem o prazo especial, da lei penal (§ 2º) . A finalidade da prescrição intercorrente, com seu prazo próprio, é a de assegurar a eficiência e celeridade nas apurações administrativas. Seria contrário a essa finalidade a paralisação injustificada do processo por período maior que o triênio estabelecido para a hipótese.
5.27.	A extrapolação do prazo de três anos, sem inovação relevante no processo, pode configurar negligência. Por isso, além de se operar a prescrição, deve-se promover a "apuração da responsabilidade funcional decorrente da paralisação, se for o caso".
5.28.	Em muitas situações o exame da prescrição intercorrente pode ficar prejudicado nos processos já em tramitação no TCU. Como a ação de ressarcimento era considerada imprescritível, as peças que compõem a tomada de contas especial, elencadas no art. 10 da Instrução Normativa/TCU 71/2012, não contemplam informações pormenorizadas quanto ao andamento do processo na fase interna, o que pode prejudicar a análise de eventual paralisação por mais de três anos.
5.29.	Assim, caso o tribunal venha a adotar a sistemática da Lei 9.873/1999 para aferir a prescrição, convém avaliar, oportunamente, a possibilidade de ajustes na IN-TCU 71/2012, para que as tomadas de contas especiais encaminhadas ao tribunal contemplem informações sobre as interrupções ocorridas na fase interna do procedimento (como, por exemplo, declaração do órgão instaurador da TCE, de que o processo não ficou paralisado por mais de três anos, na forma do art. 1º, § 1º, da citada lei) .
5.30.	Especificamente quanto a esta TCE, as próprias causas de interrupção elencadas acima (item 5.22) permitem evidenciar que o processo teve andamento regular, não se operando a prescrição intercorrente.
Conclusão:
5.31.	De todo o exposto, conclui-se que não ocorreu a prescrição da pretensão punitiva desta Corte, quer sejam aplicados os regimes prescricionais adotados pelo Acórdão 1441/2016-TCU-Plenário ou pelos critérios definidos pela Lei 9.873/1999. [...]".
17.	Da mesma forma, o Ministério Público junto a este Tribunal, à Peça 134, manifestou-se de acordo com a proposta da unidade técnica e afastou, também, a ocorrência de prescrição, ante os seguintes fundamentos:
"[...] 5. Registro que, em diversas oportunidades, ao promover minuciosa e detida análise do tema, defendi que a prescrição da pretensão de ressarcimento ao erário deveria seguir as regras estabelecidas no Código Civil atualmente vigente. Cito, como exemplo, os pareceres emitidos nos autos do TC Processo 000.012/2020-3, da relatoria do Ministro Vital do Rêgo; do TC Processo 036.485/2019-5, da relatoria do Ministro-Substituto Marcos Bemquerer Costa; do TC Processo 020.232/2017-9, da relatoria do Ministro-Substituto Weder de Oliveira; do TC Processo 031.091/2013-0, da relatoria do Ministro Benjamin Zymler; do TC Processo 004.030/2017-6, da relatoria do Ministro-Substituto André de Carvalho; do TC Processo 029.107/2019-9, da relatoria do Ministro Raimundo Carreiro; do TC Processo 006.359/2019-1, da relatoria do Ministro Augusto Nardes; do TC Processo 017.162/2007-1, da relatoria do Ministro Aroldo Cedraz; do TC Processo 035.278/2015-3, da relatoria do Ministro-Substituto Augusto Sherman Cavalcanti; do TC Processo 000.071/2020-0, da relatoria do Ministro Jorge Oliveira; do TC Processo 027.487/2017-2, da relatoria do Ministro Walton Alencar Rodrigues; e do TC Processo 018.978/2012-6, da relatoria do Ministro Bruno Dantas.
Nos pareceres lançados nos referidos processos, sustento que, em razão de seu caráter genérico e da ausência de normas específicas que disciplinem o assunto, o art. 205 do Código Civil - que constitui a regra geral de prescrição - deve incidir, a priori, em todas as situações para as quais a lei não tenha estabelecido prazo inferior. As normas de direito civil, notadamente as insertas na parte geral do Código Civil, por sua abrangência e estofo em sólidos princípios de direito, devem orientar a aplicação do Direito em todos os ramos, quando não conflitantes com matérias especificamente reguladas. Assim, na inexistência de norma específica para a hipótese, entendo que devem incidir as regras da Lei 10.406/2002.
Compreendo, ademais, que a regra do art. 205 do Código Civil, conquanto inespecífica, é perfeitamente compatível com as normas que, desde muito, regem o procedimento de controle externo. E, neste passo, para que não se afronte a harmonia e o caráter sistêmico de suas normas, o Código Civil também pode e deve servir de parâmetro para o regramento de outras questões, como, por exemplo, e no que couber: as causas de suspensão previstas nos arts. 198 e 200; as causas interruptivas do art. 202, incisos I e VI; o recomeço da contagem do prazo estabelecido no art. 202, parágrafo único; a prescrição intercorrente prevista no art. 202, parágrafo único; os efeitos da interrupção efetuada contra devedor solidário, ex vi do art. 204, § 1º, in fine; o prazo geral de dez anos previsto no art. 205; e o dever de guarda de documentos de que trata o art. 1.194.
Ciente de que a egrégia Corte de Contas da União continua a adotar a tese da imprescritibilidade da pretensão de ressarcimento (v.g. Acórdão 5236/2020-TCU-Plenário, 11.839/2020-TCU-2ª Câmara, 18/2021-TCU-1ª Câmara e 120/2021-TCU-Plenário) , peço vênias para ratificar o posicionamento externado nos pareceres acima referenciados, de que o exame da ocorrência da prescrição da pretensão de ressarcimento aos cofres públicos - instrumentalizada nos processos de contas que tramitam no TCU - deve ter como parâmetro o prazo geral de prescrição indicado no art. 205 da Lei 10.406/2002, contado a partir da data de ocorrência da irregularidade que deu origem ao débito, em consonância com o art. 189 da mesma lei.
Isso posto, passo ao exame da ocorrência da prescrição da pretensão de ressarcimento no caso concreto. Considerando que as regras aplicáveis à prescrição da pretensão punitiva, nos termos do Acórdão 1441/2016-TCU-Plenáriolenário, são as mesmas que ora proponho para a análise da prescrição da pretensão de ressarcimento ao erário; considerando que, in casu, as irregularidades que ensejaram a aplicação de sanção são as mesmas que deram causa à condenação em débito, assim como são as mesmas as causas interruptivas e demais variáveis; entendo cabível a análise em conjunto da ocorrência da prescrição para ambas pretensões.
Tendo tais balizas como parâmetro para o exame da matéria, concluo pela não consumação da prescrição da pretensão de ressarcimento ao erário neste processo. As irregularidades que ensejaram o débito ocorreram entre 23/11/2017 (prazo limite para prestação de contas final, tendo em vista as sucessivas prorrogações da avença - peça 37, p. 5 e 22) . Assim, o prazo prescricional de dez anos foi interrompido pelo ato que autorizou as citações dos responsáveis - qual seja, o pronunciamento do titular da Secex-TCE -, expedido em 9/12/2019 (peça 59) . Ainda que se considerasse como termo inicial para a contagem do prazo prescricional o dia 10/4/2010, data final em que o recorrente esteve à frente da associação (peças 9, p. 2, e 114, p. 3) , também não teria operado a prescrição. [...]".
18.	Não obstante a judiciosa e proficiente análise da Serur e parecer do MPTCU, quando da apreciação do Recurso de Reconsideração já estava em vigor a Resolução TCU 344, de 11/10/2022. Assim, a análise das pretensões punitiva e ressarcitória foi realizada à luz do novo normativo, conforme consta no Voto condutor da deliberação embargada:
	"[...] 14. De acordo com o art. 4º, I, da norma, o início da contagem do prazo prescricional será contado da data em que as contas deveriam ter sido prestadas, no caso de omissão de prestação de contas. Em relação ao Contrato de Repasse 0277620-41, tem-se que não houve a prestação de contas da primeira parcela (Peça 1) e que o prazo final para referida apresentação findou em 23/11/2017 (30 dias do término da vigência: 24/10/2017- Peça 49; prazo de prestação de contas - Peça 37, p. 5, cláusula 12ª) . Portanto, diante da omissão na prestação de contas (Peça 1) , o termo inicial para a contagem do prazo prescricional é 23/11/2017.
15.	Além disso, o art. 5º da referida Resolução prevê causas de interrupção do prazo, que, no caso em exame, ocorreram nos seguintes momentos:
	a) em 10/12/2019, citação do recorrente promovida por esta Corte (Peça 65) (art. 5º, I, da Resolução) .
	b) em 9/11/2021, decisão condenatória recorrível prolatada na Sessão da Segunda Câmara (Peça 92) (art. 5º, IV, da Resolução) .
16.	Pelos elementos acima enunciados, verifico que não houve no presente caso a prescrição quinquenal das pretensões punitiva e ressarcitória, à luz do previsto nos arts. 2º, 4º e 5º da Resolução -TCU 344/2022, nem mesmo a prescrição intercorrente de que trata o art. 8º, §§1º e 2º, da referida norma. [...]".
19.	Pelos elementos acima enunciados, verifica-se que não houve no presente caso a prescrição quinquenal das prescrições das pretensões punitiva e ressarcitória, à luz do previsto no art. 2º da Resolução -TCU 344/2022, nem mesmo da prescrição intercorrente de que trata o art. 8º, §§1º e 2º, da referida norma.
20.	E mesmo que fossem utilizados os critérios definidos pela Lei 9.873/1999, conforme requerido pelo embargante, não teria corrido da mesma forma a prescrição da pretensão punitiva e ressarcitória, conforme pode ser aferido na instrução e parecer transcritos nos itens 16 e 17 deste Voto.
21.	Ademais, reforço que a contradição a ensejar Embargos de Declaração deve ser interna ao julgado, sendo descabido o manejo de aclaratórios para apontar contradição entre o acórdão embargado e o ordenamento jurídico, a doutrina, a jurisprudência, as peças do processo ou mesmo outras deliberações adotadas pelo Tribunal ou por outros tribunais (Acórdãos 198/2007, rel. min. Valmir Campelo, 442/2007, rel. min. Marcos Vilaça, 2.972/2012, de minha relatoria, e 1.035/2019, rel. min. Walton Alencar, todos do Plenário) .
22.	Com essas considerações, uma vez não identificadas contradições, omissão ou obscuridade no Acórdão 2544/2022-TCU-Plenário, sou de opinião que os Embargos devem ser conhecidos e rejeitados, mantendo-se inalterado o julgado.
	Ante o exposto, VOTO no sentido de que o Tribunal adote a deliberação que ora submeto à apreciação deste Colegiado

TCU, Sala das Sessões, em 18 de abril de 2023.
AROLDO CEDRAZ
Relator